【裁判字號】    98,訴,311
【裁判日期】    980630
【裁判案由】    遷讓房屋等
【裁判全文】
臺灣臺北地方法院民事判決               98年度訴字第311號
原      告  交通部臺灣鐵路管理局
法定代理人  乙○○
訴訟代理人  龔維智律師
複  代理人  甲○○
被      告  丙○○
訴訟代理人  郭睦萱律師
複  代理人  歐翔宇律師
被      告  丁○○
上當事人間請求遷讓房屋等事件，本院於民國98年5 月12日言詞
辯論終結，判決如下：
    主  文
被告丙○○應將坐落臺北市○○區○○段二小段九三七地號土地
上，第三二六五建號其中門牌號碼臺北市○○區○○街四十六號
房屋（含附圖所示Ａ部分庭院）騰空交還原告；暨自民國九十六
年四月一日起至騰空交還上開房屋之日止，按月給付原告新臺幣
捌萬柒仟伍百壹拾參元。
被告丁○○應將坐落臺北市○○區○○段二小段九三七地號土地
上，第三二六八建號其中門牌號碼臺北市大安區○○○路○段一
百二十五之十八號房屋騰空交還原告；暨自民國九十六年四月一
日起至騰空交還上開房屋之日止，按月給付原告新台幣壹萬陸仟
陸佰玖拾壹元。
訴訟費用由被告負擔。
本判決第一項、第二項於原告分別以以新台幣伍佰柒拾肆萬陸仟
貳佰壹拾貳元、新台幣捌萬零肆佰元供擔保後，得假執行。
    事  實  及  理  由
一、原告主張：坐落臺北市○○區○○段2 小段937 地號土地（
    下稱系爭土地），及坐落其上3265建號其中門牌號碼臺北市
    ○○街46號房屋（下稱系爭46號房屋）、3268建號其中門牌
    號碼臺北市○○○路○ 段125 之18號房屋（下稱系爭18號房
    屋；與系爭46號房屋合稱系爭房屋；系爭房屋與系爭土地再
    合稱系爭房地）為中華民國所有，原告為系爭房地管理機關
    。又系爭房屋為原告機關宿舍，被告丙○○、丁○○前分別
    配住系爭46號房屋、系爭18號房屋，惟彼等分別於64年8 月
    1 日、73年5 月1 日退休，使用借貸關係即屬消滅，詎被告
    無合法正當權源，仍占用系爭房屋迄今，自屬侵害原告所有
    權，原告即得本於物上請求權，請求被告騰空交還系爭房屋
    。又被告無權占用系爭房屋，獲得相當於使用該房屋租金之
    不當利益，致原告受有相當於房屋租金之損害。系爭46號房
    屋按每月新台幣（下同）87,513元計算、系爭18號房屋按每
    月16,691元計算等情。爰依民法第767 條所有物返還請求權
    、同法第470 條第1 項借用物返還請求權法律關係、同法第
    179 條不當得利返還請求權。聲明：除供擔保金額外，如主
    文第一項、第二項所示。
二、被告丙○○則以：否認兩造間使用借貸關係終止及不當得利
    ，原告應負舉證責任等語；丁○○則以：符合中央各機關學
    校國有眷舍房地處理要點（97年8 月21日行政院人住字第09
    7030959 號函修正）第3 條第1 款要件，並非無權占用；另
    按74年5 月18日行政院台74人政肆字第14927 號函：於事務
    管理規則修正前退休而現仍續住之退休人員，准以續住至宿
    舍處理為止。大法官釋字557 號亦為相同解釋；再按92年9
    月5 日行政院授人住字第0920307880號函，伊符合該函暫緩
    處理條件，且該函亦稱：宿舍主管機關基於照顧退休同仁及
    人道關懷立場，需主動協助依規定將其輔導安置，准予暫時
    續住等語，資為抗辯。均聲明：原告之訴駁回。
三、兩造不爭執事項：
（一）告為系爭房地管理機關。
（二）丙○○為系爭46號房屋借用人；丁○○為系爭18號房屋借
      用人。
（三）丙○○、丁○○分別於64年8 月1 日、73年5 月1 日退休
      ，迄今仍居住系爭房屋。
四、兩造爭執事項：（一）被告是否占用系爭房屋，有無合法正
    當權源？（二）原告請求不當得利，有無理由？
（一）被告是否占用系爭房屋，有無合法正當權源？
    1.按因任職關係獲准配住宿舍，其性質為使用借貸，目的在
      使任職者安心盡其職責，是倘借用人喪失其與所屬機關之
      任職關係，當然應認依借貸之目的，已使用完畢，配住機
      關自得請求返還。最高法院著有91年台上字第1926號判例
      要旨可資參照。
    2.經查，系爭房屋為原告機關宿舍，被告丙○○、丁○○前
      分別配住系爭46號房屋、系爭18號房屋，彼等分別於64年
      8 月1 日、73年5 月1 日退休等情，為兩造所不爭執，堪
      可認定。已徵被告分別自上開日期起喪失其與所屬機關之
      任職關係。則依前開說明，堪認兩造間使用借貸關係自斯
      時起歸於消滅。從而，被告基於使用借貸關係主張有權占
      用爭房屋迄今云云，即屬無據。至丙○○所稱：自退休迄
      今已30餘年，其間原告未曾請求返還系爭46號房屋，可認
      原告默認其以退休人員身分占用，自屬新成立之法律關係
      云云，惟查，兩造間使用借貸關係消滅後，原告是否或何
      時對被告行使權利，乃屬原告選擇行使權利之自由，並無
      法依此即認兩造間已經新成立法律關係。是以，丙○○此
      部分所辯，洵屬無據，不足採取。又丁○○再稱：其按前
      開要點、函示內容占用系爭18號房屋，並非無權占用云云
      。惟為原告所否認。復查，參諸上開要點、函示內容，充
      其量僅謂「准予續住至宿舍處理時為止」、「得暫緩處理
      」等語，堪認係在賦予原告（權責機關處理准否續住）權
      限，尚難認係賦予被告占用系爭房屋之合法正當權源甚明
      。故丁○○此部分所辯，亦屬誤會，不可採信。此外，被
      告並未提出其他證據資料證明有合法正當權源占用系爭房
      屋之事實。則依舉證責任分配之法則，本院自難為有利於
      被告之認定。是原告主張被告無權占用系爭房屋，即屬有
      據，堪值採取。
（二）原告請求不當得利，有無理由？
    1.按無法律上原因而受利益，致他人受損害者，應返還其利
      益。雖有法律上原因，而其後已不存在者，亦同，此為民
      法第179 條所明定。故其得請求之不當得利範圍，應以他
      方所受之利益為度，非以請求人所受損害若干為準，而無
      權占有他人土地，可能獲得相當於租金之利益，為社會通
      常之觀念。最高法院著有61年度台上字第1695號判例要旨
      可資參照。本件被告無權占用系爭房屋，業如前述，揆諸
      前開說明，自屬獲得相當於使用該房屋之租金不當利益。
      從而，原告請求被告返還96年4 月1 日起至騰空交還系爭
      房屋之日止，每月無權占用系爭房屋獲得相當於使用該房
      屋之租金不當利益，即屬有據。
    2.次按城市地方房屋之租金，以不超過土地及其建築物申報
      總價額年息百分之10為限。所謂土地總價額，係以法定地
      價為準，而法定地價係土地所有人依土地法規定所申報之
      地價，在平均地權條例施行區域，係指土地所有權人於地
      政機關舉辦規定地價或重新規定地價時之公告申報期間內
      自行申報之地價。土地法第97條第1 項、第148 條分別定
      有明文。本件系爭土地坐落臺北市○○區○○段2 小段屬
      城市地方土地；又系爭土地於96年1 月後申報地價為每平
      方公尺102,299 元，系爭46號房屋課稅現值為257,000 元
      、系爭18號房屋課稅現值為241,200 元等節，為兩造所不
      爭執，並有原告提出之土地登記謄本、系爭房屋98年度房
      屋稅單在卷可考，堪可認定。再本件原告主張被告獲得相
      當於使用系爭房屋之租金不當利益，應以年息百分之5 為
      核算基礎乙節。惟按計算相當於租金之不當利益數額，除
      以基地申報地價、課稅現值為基礎外，尚須斟酌基地之位
      置，工商業繁榮之程度，承租人利用基地之經濟價值及所
      受利益等項。又查，本件系爭46號房屋門牌號碼為臺北市
      ○○街46號，系爭18號房屋門牌號碼為臺北市○○○路○
      段125-18號，該處屬和平東路、麗水街交岔路口附近之集
      合住宅，系爭46號房屋供1 樓住宅使用（含附圖所示A 部
      分庭院），光線良好，另系爭18號房屋巷口即為國立師範
      大學（下稱師大）圍牆，距離和平東路約7 、8 公尺，另
      和平東路上有師大附設餐廳、便利商店、麵包店，生活機
      能十分方便，對外交通亦甚為發達，且附近均為文教、商
      業區，環境良好，適於居住等情，業經本院至現場勘驗屬
      實，製有勘驗筆錄在卷可查，堪予認定。可徵系爭房屋居
      住環境甚佳、對外聯絡方便、經濟活動頻繁。此外，參酌
      使用系爭房屋實際獲得經濟價值、利益不低等情，認為原
      告請求被告返還使用系爭房屋獲得之不當利益，以系爭土
      地申報地價及系爭房屋課稅現值總額年息百分之5 核算為
      適當。從而，丙○○自96年4 月1 日起無權占用系爭46號
      房屋，每月獲得不當利益87,513 元【土地：102,299元（
      申報地價）×202.8平方公尺（建物使用面積+庭院面積）
      ＝20,746,237. 2；房屋：257,000元（課稅現值）；（20
      ,746,237.2 ＋25 7,000）×5﹪÷12（月息率）＝87,513
      元（元以下四捨五入）】；丁○○自96年4 月1 日起無權
      占用系爭18號房屋，每月獲得不當利益16,691 元【土地：
      102,299元（申報地價）×36.8平方公尺（面積）＝3,764
      ,603.2；房屋：241,200元（課稅現值）；（3,764,603.2
      ＋241, 200）×5﹪÷12（月息率）＝16,691元（元以下
      四捨五入）】，堪可認定。
五、綜上所述，原告基於民法第767 條所有物返還請求權，訴請
    被告應將系爭房屋騰空交還原告；基於第179 條不當得利返
    還請求權法律關係，訴請丙○○、丁○○自96年4 月1 日起
    至騰空交還系爭房屋之日止，分別按月給付87,513元、16,6
    91元，為有理由，應予准許。
六、原告陳明願供擔保，請准宣告假執行，合於法律規定，爰酌
    定相當擔保金額，併准許之。
七、本件事證已臻明確，兩造其餘攻擊、防禦方法及證據資料之
    主張，核與判決結果不生影響，爰不逐一論駁，應予敘明。
八、據上論結：本件原告之訴為有理由，依民事訴訟法第78條、
    第390條第2 項，判決如主文。
中    華    民    國    98    年     6    月    30    日
                  民事第二庭    法  官  黃呈熹
以上正本係照原本作成。
如對本判決上訴，須於判決送達後20日內向本院提出上訴狀。
中    華    民    國    98    年     6    月    30    日
                                書記官  傅美蓮


司法院資訊處製作；財團法人民間司法改革基金會備份。
